臺灣臺東地方法院民事簡易判決
110年度東簡字第44號
原      告  林秀赺  
            林松    
            林秀梅  
            林秀琴  
共      同
訴訟代理人  蕭芳芳律師
被      告  涂文珍  
            蘇金滿  
共      同
訴訟代理人  吳漢成律師
被      告  陳李順美
            劉義輝  
上列當事人間確認袋地通行權事件，本院於民國111年2月14日言
詞辯論終結，判決如下：
    主  文
原告先位之訴駁回。　　
確認原告就被告劉義輝所有坐落臺東縣○○市○○段000地號土地如
附圖B方案所示代號b範圍部分（面積30.47平方公尺），有通行
權存在。
被告劉義輝應容忍原告通行前項土地，並不得在該部分土地上設
置地上物或為其他妨礙原告通行之行為。
訴訟費用由原告負擔。
    事實及理由
壹、程序事項：
一、按確認法律關係之訴，非原告有即受確認判決之法律上利益
    者，不得提起之，民事訴訟法第247條第1項前段定有明文。
    又所謂即受確認判決之法律上利益，係指法律關係之存否不
    明確，原告主觀上認其在法律上之地位有不安之狀態存在，
    且此種不安之狀態，能以確認判決將之除去者而言（最高法
    院52年台上字第1240號判例意旨參照）。查原告主張其所有
    坐落臺東縣○○市○○段000地號土地（下稱149地號土地）為袋
    地，先位聲明主張需通行被告涂文珍、蘇金滿所共有同段14
    4地號土地（下稱144地號土地）及陳李順美所有之同段148
    地號土地(下稱148地號土地)，備位聲明主張需通行被告劉
    義輝所有之同段168地號土地(下稱168地號土地)，然此為被
    告涂文珍、蘇金滿及劉義輝所否認，是原告就上開土地有無
    通行權存在乙節，顯不明確，致原告在私法上之地位陷於不
    安之狀態，而有受侵害之危險，依前開規定及判例意旨，原
    告提起本件訴訟，自有受確認判決之法律上利益，合先敘明
    。
二、次按訴狀送達後，原告不得將原訴變更或追加他訴，但請求
    之基礎事實同一者，擴張或減縮應受判決事項之聲明者，不
    在此限，民事訴訟法第255條第1項第2、3款定有明文。經查
    ，本件原告起訴時以涂文珍、蘇金滿為被告，並聲明：「確
    認原告林秀赺、林松、林秀梅、林秀琴公同共有坐落臺東縣
    ○○市○○段000地號土地，就被告涂文珍、被告蘇金滿各二分
    之一所有權坐落臺東市○○段000地號土地，如地籍圖謄本紅
    色螢光筆示意範圍(實際得通行之道路範圍，以實際測量後
    之複丈成果圖為準)有通行權存在，被告並應容忍原告通行
    該部分之土地，並不得在該部分土地上圍圍籬或其他妨礙原
    告通行之行為。」，嗣追加陳李順美及劉義輝為被告，並變
    更聲明為「先位聲明：確認原告就被告涂文珍、被告蘇金滿
    各二分之一所有權座落臺東市○○段000地號土地，如複丈成
    果圖A方案a1代號，面積19.60平方公尺，及被告陳李順美所
    有座落臺東市○○段000 地號土地，如複丈成果圖所示A方案a
    2代號，面積24.42 平方公尺，有通行權存在，被告涂文珍
    、被告蘇金滿及被告陳李順美並應容忍原告通行該部分之土
    地，並不得在該部分土地上圍圍籬或其他妨礙原告通行之行
    為。備位聲明：確認原告就被告劉義輝所有座落臺東市○○段
    000地號土地，如複丈成果圖B方案所示代號b範圍，面積為3
    0.47平方公尺，有通行權存在，被告劉義輝並應容忍原告通
    行該部分之土地，並不得在該部分土地上圍圍籬或其他妨礙
    原告通行之行為。」 ，核原告上開所為，係請求之基礎事
    實同一及擴張應受判決事項之聲明者，而與前揭規定相符，
    自應准許。
三、本件被告陳李順美經合法通知，未於最後言詞辯論期日到場
    ，核無民事訴訟法第386條所列各款情形，爰依原告之聲請
    ，由其一造辯論而為判決。
貳、實體事項：
一、原告主張：其所有149地號土地遭鄰地包圍而無適宜之對外
    聯絡道路，為一袋地，在原告辦理分割繼承登記父親林老六
    所有之149地號土地前，149地號土地均由鄰地144地號土地
    及148地號土地通行，惟被告涂文珍、蘇金滿不願再讓原告
    通行，而於原告出入之地點圍起鐵網，而148地號土地所有
    權人陳李順美因年邁，原告無從得其同意原告通行。另若法
    院採信被告涂文珍及蘇金滿之辯解，則原告一併將168地號
    土地所有權人劉義輝列為備位聲明之被告，由法院依職權確
    定原告袋地通行鄰地損害最小之通行方式，並聲明:「先位
    聲明：確認原告就被告涂文珍、被告蘇金滿各二分之一所有
    權座落臺東市○○段000地號土地，如複丈成果圖A方案a1代號
    ，面積19.60平方公尺，及被告陳李順美所有座落臺東市○○
    段000 地號土地，如複丈成果圖所示A方案a2代號，面積24.
    42 平方公尺，有通行權存在，被告涂文珍、被告蘇金滿及
    被告陳李順美並應容忍原告通行該部分之土地，並不得在該
    部分土地上圍圍籬或其他妨礙原告通行之行為。備位聲明：
    確認原告就被告劉義輝所有座落臺東市○○段000地號土地，
    如複丈成果圖B方案所示代號b範圍，面積為30.47平方公尺
    ，有通行權存在，被告劉義輝並應容忍原告通行該部分之土
    地，並不得在該部分土地上圍圍籬或其他妨礙原告通行之行
    為。」 
二、被告涂文珍、蘇金滿則以：原告向來由鄰地168地號土地通
    行至公路，被告劉義輝原本同意原告通行，然因原告擴大使
    用範圍，與被告劉義輝爭執，被告劉義輝才不同意原告繼續
    通行。嗣原告未經被告涂文珍、蘇金滿同意，在144、148地
    號土地，雇請挖土機開挖道路，故被告涂文珍、蘇金滿在14
    4地號土地圍起鐵網，不讓原告通行。本件經由複丈成果可
    知，原告如通行168地號土地，只要將臨時圍籬去除即可通
    行，為損害最小之方法，故原告以通行168地號土地為適宜
    ，然若通行144、148地號土地，不但要經過2筆不同所有人
    之土地，面積也較多，且形狀不規則，非損害鄰地最小之方
    法等語資為抗辯。並聲明：原告之訴駁回。
三、被告劉義輝則以:原告最早是通行144地號土地，不是由被告
    劉義輝所有的168地號土地通行，之後原告是趁其不在家時
    開路通行的，當初其有向原告表明不願意讓原告通行，原告
    通行多久不記得了，後來其拒絕原告通行，原告回到144地
    號土地通行等語資為抗辯。並聲明：原告之訴駁回。
四、本院之判斷:
(一)原告主張149地號土地為袋地，業據提出地籍圖謄本為證，
    並經本院於110年11月11日至現場勘驗屬實，且為到庭的兩
    造所不爭執，而被告陳李順美經合法通知，未於言詞辯論期
    日到場，亦未提出書狀作何聲明或陳述以供本院斟酌，依民
    事訴訟法第436條第2項適用第280條第3項準用第1項規定，
    應視同自認，本院依前揭證據調查之結果，認原告主張堪信
    為真。是以，原告主張其依民法第787條第1項規定，得通行
    周圍地以至公路，應屬可採。
(二)按土地因與公路無適宜之聯絡，致不能為通常使用時，除因
    所有人之任意行為所生者外，土地所有人得通行周圍地以至
    公路。前項情形，有通行權人應於通行必要之範圍內，擇其
    周圍地損害最少之處所及方法為之，民法第787 條第1 項、
    第2 項前段分別定有明文。而所謂「通行必要範圍內，周圍
    地損害最少之處所及方法」，應依社會通常之觀念，就附近
    周圍地之地理狀況、相關公路之位置、與通行必要土地之距
    離、相鄰土地利用人之利害得失以及其他各種情事，按具體
    事例斟酌判斷之。爰審酌：
 1、經本院於110年11月11日會同臺東地政事務所測量人員至現
    場履勘測量結果，有A、B兩方案路線可供原告149地號土地
    通行，A方案路線行經代號a1(144地號土地)及代號a2(148地
    號土地)，a1面積為19.60平方公尺，a2面積為24.42平方公
    公尺，B方案路線行經代號b(168地號土地)，面積為30.47平
    方公尺，有本院勘驗測量筆錄及臺東地政事務所土地複丈成
    果圖在卷足憑。
 2、149地號土地目前為為種植果樹及蔬菜，144地號土地上有黑
    色網架、鐵絲網，現種植荖葉，149、144地號土地邊界有種
    植香蕉、酪梨、月桃葉等，原告所欲通行之處有鐵網隔離。
    148地號土地現種植蔬菜，原告所欲通行之處現狀為可供人
    通行之狀態，168地號土地現有鐵皮屋1棟，原告所欲通行之
    處現狀為空地，惟有放置蜂巢箱等情，有本院勘驗測量筆錄
    及現場照片在卷可稽。　　
 3、本院考量本件原告如採A方案通行，必需經過144及148地號2
    筆不同所有人之土地通行，且通行之面積合計為44.02平方
    公尺，而如採B方案通行，則僅需通行168地號土地，較為單
    純，且面積為30.47平方公尺，範圍也較小。又如採A方案通
    行，將造成148地號土地產生畸零地，不利於148地號土地使
    用，而採B方案則無此問題。再代號a1土地上現有種植作物
    並有鐵網圍籬，而代號b土地上目前則為空地，有擺放數個
    蜂巢箱，與149地號土地連接處僅有簡易圍籬，蜂巢箱係可
    移動之物品非定著於該地上。另168地號土地上雖有鐵皮屋1
    棟，然被告劉義輝於本院審理中陳稱，該鐵皮屋目前是放置
    農具及養蜂的工具，是以通行B方案，對該鐵皮屋之使用尚
    無重大妨礙，從而，原告通行B方案為侵害鄰地最小之通行
    方案。
(三)綜上所述，原告先位聲明，請求確認原告就被告涂文珍、被
    告蘇金滿各二分之一所有權座落臺東市○○段000地號土地，
    如複丈成果圖A方案a1代號，面積19.60平方公尺，及被告陳
    李順美所有座落臺東市○○段000 地號土地，如複丈成果圖所
    示A方案a2代號，面積24.42平方公尺，有通行權存在，被告
    涂文珍、被告蘇金滿及被告陳李順美並應容忍原告通行該部
    分之土地，並不得在該部分土地上圍圍籬或其他妨礙原告通
    行之行為，為無理由，應予駁回。而原告備位聲明，請求確
    認原告就被告劉義輝所有坐落臺東縣○○市○○段000地號土地
    如附圖B方案所示代號b範圍部分（面積30.47平方公尺），
    有通行權存在，被告劉義輝應容忍原告通行該部分之土地，
    並不得在該部分土地上設置地上物或為其他妨礙原告通行之
    行為，為有理由，應予准許。
(四)原告勝訴部分，係依民事訴訟法第427條第1項規定，適用簡
    易程序之訴訟所為被告劉義輝敗訴之判決，依同法第389條
    第1項第3 款規定，固應依職權宣告假執行。惟按確定之本
    案終局判決有執行力者，以給付判決為限，縱確認判決係為
    確認請求權存在之判決，亦無執行力，亦即依確認判決之性
    質，並不適於強制執行，自無准許假執行之餘地。本判決主
    文第二項部分係確認判決，自無從准許為假執行，而主文第
    三項部分，係基於前揭通行權而來，自亦無從為假執行，爰
    不依前開規定，依職權宣告假執行。
(五)兩造其餘攻擊、防禦方法及所提證據，經審酌後，核與判決
    結果無影響，爰不逐予一一論列，併此敘明。
(六)訴訟費用負擔之依據：訴訟費用，由敗訴之當事人負擔；因
    共有物分割、經界或其他性質上類似之事件涉訟，由敗訴當
    事人負擔訴訟費用顯失公平者，法院得酌量情形，命勝訴之
    當事人負擔其一部，民事訴訟法第78條、第80條之1 分別定
    有明文。本件原告備位之訴雖勝訴，惟若令提供土地讓原告
    通行之被告劉義輝負擔確認通行權存在之訴訟費用，例如裁
    判費、測量費等，應非事理所平，爰依上開規定，命部分勝
    訴之原告負擔全部訴訟費用。
中    華    民    國   111    年     3    月    7     日
                  臺東簡易庭  法  官  馬培基
以上正本係照原本作成。
如不服本判決，應於判決送達後20日內向本院提出上訴狀，同時
表明上訴理由（應按他造當事人之人數檢附繕本）。
中    華    民    國   108    年     3    月    7     日
                              書記官  鄭志釩